臺灣臺南地方法院民事判決
                                     109年度訴字第1169號
原      告  京城商業銀行股份有限公司

法定代理人  戴誠志  
訴訟代理人  蔣泳鋒  
            方永舟  
被      告  蔡水木  
訴訟代理人  蔡孟祈  
訴  訟  受  
告  知  人  蔡芸婷  
上列當事人間請求確認抵押權不存在等事件，經本院於民國109
年10月26日言詞辯論終結，判決如下：
    主　    文
被告應將如附表所示之抵押權登記予以塗銷。
訴訟費用由被告負擔。
    事實及理由
壹、程序方面：
一、按原告於判決確定前，得撤回訴之全部或一部。但被告已為
    本案之言詞辯論者，應得其同意，民事訴訟法第262條第1項
    定有明文。原告起訴時原列蔡芸婷為共同被告，嗣原告於民
    國109年8月10日具狀撤回對蔡芸婷之起訴（本院卷第105頁)
    ，而蔡芸婷從未為本案言詞辯論，無庸得其同意，根據上述
    規定，應予准許。
二、按訴狀送達後，原告不得將原訴變更或追加他訴。但有下列
    各款情形之一者，不在此限：擴張或減縮應受判決事項之聲
    明者，民事訴訟法第255條第1項第3款定有明文。查原告起
    訴時聲明：㈠確認如附表所示抵押權所擔保之債權不存在。㈡
    如主文第1項所示。嗣變更聲明為：如主文第1項所示。此情
    形屬應受判決事項聲明之減縮，核與上述規定相符，自應准
    許。
貳、實體方面：
一、原告起訴主張：
  ㈠蔡式穀積欠原告新臺幣（下同）173萬3,638元之本金及利息
    、違約金等未還，上開借款原告已取得本院100年度司執良
    字第10366號債權憑證。而蔡式穀已於98年3月9日死亡，如
    附表所示之不動產（下稱系爭不動產）目前由蔡芸婷繼承取
    得，然系爭不動產於85年6月17日設定如附表所示之抵押權
    （下稱系爭抵押權），系爭抵押權已危害原告債權求償之多
    寡，原告否認系爭抵押權所擔保之債權存在，且基於抵押權
    之從屬性，其抵押權設定應不生效力；縱然債權存在，惟蔡
    式穀與被告約定最後清償日為87年6月7日，其請求權消滅時
    效應於102年6月7日完成，而被告未曾於此後5年間（即107
    年6月7日以前）實行其抵押權，系爭抵押權應已消滅。又系
    爭抵押權既不存在，蔡式榖之繼承人自得本於民法第767條
    第1項中段規定，請求被告將系爭抵押權予以塗銷，惟蔡式
    穀之繼承人迄未請求被告回復原狀，顯然有怠於行使權利，
    是原告為保全債權，自得以自己名義，代位請求被告將糸爭
    抵押權予以塗銷，爰依民法第242條、第767條第1項中段提
    起本件訴訟等語。
  ㈡並聲明：如主文第1項所示。
二、被告則抗辯以：蔡式榖因積欠債務無力償還，於84至85年間
    ，陸續向被告借款，借款總額為500萬元，皆以現金交付。
    又蔡式榖向合迪股份有限公司分期付款購車，被告為該筆分
    期貸款之擔保人，嗣因蔡式榖無力償還貸款，被告因而代為
    償還餘款26萬8,000元，並取得合迪股份有限公司清償證明
    書。蔡式榖因上述事由，積欠被告526萬8,000元，遂將系爭
    不動產設定第一順位普通抵押權500萬元予被告，雙方並簽
    訂土地、建築改良物抵押權設定契約書。另外，被告在93年
    至98年由被告兒子列為被扶養人申報個人所得稅時，取得蔡
    式榖簽名之文書，承認其確實積欠被告500萬元，自發生民
    法第129條請求權中斷之效力，時效請求權應自該時重新起
    算，從而，被告對於蔡式榖之500萬元借款債權，並無罹於
    時效而消滅等語資為抗辯。並聲明：原告之訴駁回。
三、兩造不爭執事項（本院卷第167至169頁）：
  ㈠蔡式穀積欠原告173萬3,638元之本金及利息、違約金等債權
    尚未清償（本院卷第25至28頁）。
  ㈡系爭不動產原為蔡式穀所有，蔡式穀於98年3月9日死亡，由
    訴外人蔡凱筑繼承取得系爭不動產，又蔡凱筑於107年11月1
    日死亡，系爭不動產再由蔡芸婷繼承取得（本院卷第21、25
    至35、75至77頁）。
  ㈢被告在系爭不動產設定系爭抵押權，並與蔡式穀簽訂土地、
    建築改良物抵押權設定契約書（本院卷第127頁）。
四、兩造爭執事項（本院卷第169頁）：
  ㈠系爭抵押權所擔保之500萬債權是否存在？如存在，該債權請
    求權消滅時效是否已完成？
  ㈡原告依民法第242條、第767條第1項中段規定，請求被告塗銷
    系爭抵押權登記，是否有理由？
五、得心證之理由：
  ㈠原告未能舉證系爭抵押權所擔保之債權存在，故系爭抵押權
    即失所依據：
  ⒈按確認法律關係不存在之訴，如被告主張其法律關係存在時
    ，應由被告負舉證責任。又抵押權為擔保物權之一種，於該
    抵押權擔保期間，須有擔保之債權存在，倘擔保債權並未發
    生，其抵押權即失所附麗（最高法院106年度台上字第2816
    號民事裁定意旨可資參照）。
  ⒉查被告固然提出蔡式穀向合迪股份有限公司清償債務之證明
    書正本1份以及蔡式穀95年4月23日開立給被告就95年間支付
    利息8萬元一事的證明書1份（本院卷第125、131頁），然而
    前者並不足以證明蔡式穀對合迪股份有限公司之債務當為被
    告代為清償，也無法證明蔡式穀因此對於被告負有債務，況
    且該清償證明書上亦未記載債務金額，至於後者之利息證明
    書，距離系爭抵押權設定以及約定清償日期已近10年，時間
    關聯性已屬薄弱，且亦無從僅憑利息數額即推論究竟蔡式穀
    對被告積欠何筆債務以及多少金額。此外，被告亦自陳蔡式
    穀於84至85年間陸續向被告借款500萬元，都是現金交付，
    雙方未書立契約（本院卷第119、167頁），雖然被告與蔡式
    穀為兄弟關係，然而500萬元的借款數額實屬龐大，既然被
    告與蔡式穀都清楚要透過系爭抵押權設定，以及開立利息證
    明書來保障雙方關於債權債務之權益，卻對高達500萬元的
    借款未留有任何契據，已令一般人對系爭抵押權所擔保之債
    權是否存在產生合理的懷疑。再者，被告自陳蔡式穀於98年
    過世前對於包含本金在內的借款債務都沒有清償，過世後其
    繼承人也沒有對被告清償（本院卷第169頁），倘若真有鉅
    額的債權存在，衡之於常理，被告應會積極行使系爭抵押權
    保全債權，竟遲至今日未為行使，實有違常情。
  ⒊綜上，被告就系爭抵押權所擔保之債權存在一情，未能提出
    相當證據證明，根據上述說明，系爭抵押權當失所依據。
  ㈡原告依民法第242條、第767條第1項中段規定，請求被告塗銷
    系爭抵押權登記有理由：
  ⒈按債務人怠於行使其權利時，債權人因保全債權，得以自己
    之名義，行使其權利，但專屬於債務人本身者，不在此限；
    所有人對於妨害其所有權者，得請求除去之；民法第242條
    及第767條第1項中段分別定有明文。
  ⒉查被告對於蔡式穀並無如系爭抵押權所登記之擔保債權500萬
    元存在，系爭抵押權因擔保債權不存在而失所依據，系爭不
    動產所有權人自得依民法第767條第1項中段規定，對妨害其
    所有權圓滿狀態的系爭抵押權訴請塗銷，其迄今卻未請求被
    告塗銷系爭抵押權，已怠於行使其所有權甚明，又所有權並
    非專屬性權利，則原告為確保其債權受足額清償，自得本於
    蔡式穀債權人之身分，代位蔡式穀之繼承人蔡芸婷請求被告
    塗銷系爭抵押權。
六、綜上所述，被告未能提出相當證據證明系爭抵押權所擔保之
    債權存在，系爭抵押權失所依據，而系爭不動產所有人蔡芸
    婷怠於行使請求塗銷系爭抵押權之權利，從而原告以蔡式穀
    債權人之身分，依民法第242條、第767條第1項中段，代位
    蔡芸婷請求塗銷系爭抵押權為有理由，應予准許。
七、本件事證已臻明確，兩造其餘攻擊防禦方法及舉證，核與本
    判決之結果不生影響，爰不逐一論述，附此敘明。
八、訴訟費用負擔之依據：民事訴訟法第78條。
中    華    民    國    109     年    11    月   9    日
                  民事第一庭  法  官  廖建瑋
以上正本係照原本作成。
如不服本判決，應於判決送達後20日內，向本院提出上訴狀並表
明上訴理由（須附繕本），如於本判決宣示後送達前提起上訴者
，應於判決送達後20日內補提上訴理由書（須附繕本）。如委任
律師提起上訴者，應一併繳納上訴審裁判費。
中    華    民    國    109     年    11    月   9    日
                               書記官   鄭梅君

附表       編  號             不動產坐落    面    積 權 利  範 圍  縣  市 鄉鎮市區   段 地號 平方公尺  1 臺南市 西港區 双營段 160地號土地 981.47 5分之1  抵押權內容 1.抵押權人：蔡水木 2.權利種類：抵押權 3.登記日期：民國85年6月17日 4.收件字號：佳地字第092490號 5.擔保債權總金額：新臺幣500萬元 6.存續期間：自民國85年6月8日至民國87年6月7日 7.清償日期：民國87年6月7日 8.利息(率)：依照契約約定 9.遲延利息(率)：無 10.違約金：無 11.債務人：蔡式穀 12.權利標的：所有權 13.標的登記次序：0007 14.設定權利範圍：5分之1 15.證明書字號：085佳字第002534號 16.設定義務人：蔡式穀